臺灣高雄地方法院刑事判決　　　　　　　　　　　　　九十二年度易字第四八二號
　　公　訴　人　臺灣高雄地方法院檢察署檢察官
　　被　　　告　乙○○
　　選任辯護人　楊昌禧律師
　　　　　　　　唐小菁律師
　　　　　　　　陳慧敏律師
右列被告因詐欺案件，經檢察官提起公訴（九十一年度偵字第一四○一一號），本院
判決如左：
    主  文
乙○○無罪。
    理  由
一、公訴意旨略以：被告乙○○為岱奎企業股份有限公司（下稱岱奎公司）負責人，
    告訴人順騵實業有限公司（下稱順騵公司）則由丁○○擔任負責人，岱奎公司、
    順騵公司前有業務往來，然被告乙○○先後於民國九十年二月及十月間，以岱奎
    公司與德欣先進股份有限公司（下稱德欣先進公司）合約書向丁○○邀集合作承
    攬，由丁○○趕工製作枕木，以出貨與德欣先進公司，嗣因乙○○向德欣先進公
    司收取貨款（含稅總額為新台幣（下同）一千一百二十二萬六千四百六十五元）
    後，僅給付部分原料款予丁○○，乙○○為虛應丁○○之付款要求，明知岱奎公
    司已限於經營困難，竟意圖為自己不法之所有，先於九十年十月間佯稱伊有向腓
    力實業有限公司進口價值二百九十九萬餘元之電腦分光儀一套，轉手獲利後即可
    清償欠款，要求丁○○開立信用狀，丁○○不疑有他，為早日取回欠款，誤信乙○○真有清償之意思，隨即於九十年十月三十日向華南銀行東高雄分行申請開具
    美金八萬二百五十元之信用狀交由乙○○進口前開電腦分光儀一台，豈料乙○○
    進口後即向腓立公司請款，又未依約給付原先積欠丁○○在德欣先進公司一案之
    原料款。乙○○再基於概括之詐欺犯意，向丁○○佯稱伊要向中小企業信用保證
    基金（下稱信保基金）申辦信用保證貸款，俟日後貸得信保基金款項後即可清償
    欠款，且丁○○願意簽發以順騵公司為發票人之支票以充作岱奎公司經營有實效
    之業績，信保基金之貸款當可更順利核撥，丁○○為求早日清償，遂簽發以告訴
    人順騵公司為發票人之高雄中小企業銀行梓官分行支票五張（面額共六百三十萬
    零六千五百元，詳如附表一所示）交由乙○○，實則乙○○根本未向信保基金申
    貸，而係將前開五張支票持往不詳地下錢莊借貸周轉，並將該五張支票轉手不詳
他人。然嗣經多月，乙○○始終未告知申辦信保基金之進度，丁○○發現可疑，
    向乙○○追問，始悉上情，丁○○復發現有不詳他人持系爭支票向伊追索，始確
    認系爭支票已遭被告乙○○詐騙持往地下錢莊貸款，因認被告乙○○涉犯刑法第
    三百三十九條第一項詐欺取財罪嫌。
二、按犯罪事實應依證據認定之，無證據不得推定其犯罪事實；不能證明被告犯罪者
    ，應諭知無罪之判決，刑事訴訟法第一百五十四條第二項、第三百零一條第一項
    定有明文。次按告訴人之告訴，係以使被告受刑事訴追為目的，是其陳述是否與
    事實相符，仍應調查其他證據以資審認，認定不利於被告之事實，須依積極證據
    ，苟積極證據不足為不利被告之認定時，即應為有利於被告之認定，更不必有何
    有利之證據（參照最高法院五十二年臺上字第一三００號、三十年上字第八一六
    號判例）。又在我國刑事訴訟法上，被告並無自證無罪之義務，不得以被告之抗
    辯或反證不成立，即無視於積極證據資料不足之事實，而遽為被告有罪之認定（
    最高法院三十年上字第一八三一號判例意旨自明）。
三、本件公訴人認被告乙○○涉犯刑法第三百三十九條第一項詐欺取財罪，無非以告
    訴人之指訴、附表二支票五張經第三人提示，及被告自承於九十年三月間經濟狀
    況不佳，且無法說明信保基金之申辦經過為其憑據。訊據被告矢口否認有何詐欺
    犯行，辯稱：「九十年十月間我進口電腦分光儀賣給腓立公司，由丁○○代為開
    立信用狀進口，我與丁○○利益均分，我的確有進口電腦分光儀並交付給腓立公
    司，腓立公司以現金支付二百多萬元的貨款給我，但我因資金調度問題，先將貨
    款給付要到期的支票，我後來有拿五張客票（詳如附表二所示）給丁○○，但客
    票均未兌現；我在九十年十月二十四日向合作金庫前金分行申請信保基金一千萬
    元有核准，但額度只有五百萬元。我認為額度太少，所以在九十年十一月間重新
    向合作金庫前金分行申請，因公司退票，所以沒有核准。我向丁○○拿五張支票
    （詳如附表一所示）是給公司做業績方便核貸，‧‧後來我與幫我代辦信保基金
    之陳駿良商量，經丁○○同意系爭票據提供給我向中租迪和公司申請票據貼現，
    我將支票交付陳駿良去申請，中租迪和公司說丁○○是我公司的股東，不能辦理
    票貼，陳駿良將支票拿回來就沒有還給我，之後我陸續向陳駿良調現，後來我有
    陪同丁○○向陳駿良要回支票，陳駿良不給，但陳駿良如何將支票轉出至他人手
    上，我不知情。」等語，經查：
  (一)被告乙○○以進口價值二百九十九萬餘元之電腦分光儀一套售予腓力公司為由，
    請告訴人順騵公司代表人即證人丁○○開立信用狀，而於告訴人順騵公司至華南
    銀行開具美金八萬二百五十元信用狀後，被告乙○○亦確實有進口前開電腦分光
    儀一台售予腓力公司無訛，為被告與丁○○所自承，並有被告之岱奎公司與腓力
    公司電腦分光儀賣賣契約書、順騵公司開立信用狀申請書，華南銀行出具之信用
    狀在卷可證。被告與腓力公司既確實有進口電腦分光儀之買賣合約，且轉售後有
    相當利潤可圖，因本身信用狀額度問題，請告訴人公司代開信用狀，並確實有進
    口電腦分光儀出售予腓力公司，已難認被告對告訴人有施用何詐術。又丁○○先
    係指訴被告以償還德欣先進公司枕木案之欠款為由，並交付附表一所示支票（編
    號四、五之支票嗣經被告取回）以為保證，要求開立系爭信用狀，後又指訴被告
    係稱將進口電腦分光儀轉售所得利益均分，伊始開立信用狀，然被告於取得腓力
    公司貨款後，交付順騵公司如附表二所示支票卻無法兌現等語（分見告訴人提出
    之告訴狀、本院九十二年四月二十一日審判筆錄），其指訴前後不一，已有瑕疵
    ，佐以丁○○於本院審理時自承，其於被告請求代開信用狀時，經過評估後認有
    利可圖，始應允開立信用狀等語，再參酌被告所經營之岱奎公司縱於九十年三月
    時已陷入財務困難，然企業經營難免財務周轉發生困難，而岱奎公司與順騵公司
    ，前既有業務往來，自九十年二月間又合作德欣先進公司枕木案，順騵公司之負
    責人丁○○對被告及岱奎公司之經濟狀況，自應有相當程度之認識，自無從認定
    告訴人公司係因受詐欺而陷於錯誤。至被告雖自承其取得腓力公司所支付之價金
    後，因資金調度問題，未立即將允諾之利潤交付順騵公司，而其之後另給付予順
    騵公司如附表二所示編號一至三之支票亦全數跳票，又被告因經營狀況不佳，迄
    今無力支付積欠順騵公司之款項，並有台灣中小企業銀行東高雄分行九十一年五
    月二十二日九一東高字第一四二九號函在卷可證，然衡諸債務人於債之關係成立
    後，如未依債之本旨履行民事債務之情形，原因多端，縱令是出於惡意不為履行
    ，苟無足以證明其在債之關係發生時，自始即具有不法所有意圖之積極證據，亦
    僅能令負民事之遲延給付責任，本件既無積極證據足證被告於向丁○○請求代開
    信用狀之時即有詐欺犯意，即不得以被告嗣後未為清償之客觀事實，即遽然推定
    被告原即有詐欺取財之犯意。
  (二)又被告乙○○欲向以信保基金申辦信用保證貸款惟由，委請丁○○簽發以順騵公
    司為發票人之支票，充作岱奎公司經營有實效之業績，希使信保基金之貸款當可
    更順利核撥，丁○○遂交付附表一所示支票予被告；及附表一所示支票嗣後由案
    外人丙○○及其餘不知名人士提示，但未獲兌現等情，固為被告所不否認，並有
    高雄區中小企業銀行梓官分行九十一年六月十日九一高銀總官字第三○號函在卷
    可證。然：
  1.岱奎公司亦確曾於九十年十一月間透過合作金庫銀行前金分行向信保基金申辦九
    百萬元之信用保證貸款，經核貸五成並核發保證金在案，然因該保證書未經合作
    金庫銀行核准授信而失效之情，有中小企業銀行保證基金九十年十月二十四日信
    業一查字第四○七○五號查覆書、財團法人中小企業信用保證基金九十三年七月
    二十八日（九三）專審一字第八三二九九八號函及所附核貸信用貸款資料在卷可
    證，參以系爭附表二編號三、五支票之持票人即證人丙○○亦證稱：「陳駿良是
    世總實業有限公司的總經理，我知道世總公司都是在輔導其他企業融資。」等語
    ，顯見被告確實曾委由專門處理貸款業務之陳駿良，透過合作金庫向信保基金申
    辦貸款。已難認告訴人有關被告佯以申辦貸款，詐欺附表一支票之指訴為真。
  2.又附表一所示之支票，嗣經他人提示，雖屬事實，然支票嗣後轉讓予他人持有，
    原因眾多，本難以此率爾推斷被告自始即有假借信保基金需客票以利核貸，實則
    欲持票至地下錢莊借款之詐欺犯意，況系爭附表一編號三、五號支票之持票人即
    證人丙○○證稱：「這二張支票是陳駿良拿去跟我融資的，當時我沒有問是何人
    向我融資，我知道世總公司都是在輔導其他企業融資。當初陳駿良拿這二張客票
    給我借錢時，沒有說是被告或證人丁○○要借錢，我也不知悉被告是否知情，我
    當時是看陳駿良公司經營得很大，又查過票的信用，才借錢。陳駿良持票向我借
    錢時，我後來瞭解是因為他們經濟狀況不好，要拿票去銀行融資不及，但後來改
    向我們融資，我借錢前有先打電話到銀行去查詢過順騵公司的票據信用良好，借
    錢之後‧‧後來聽到有些風聲他們要倒，之後被告有帶他太太及丁○○夫妻去我
    家，要與我商討此筆債務問題，說希望先還我五十萬元，利息算三分，但是我不
    答應，他們就說要再商量，要如何處理這筆錢，希望我不要先軋票，但我找陳駿
    良瞭解過，陳駿良告知我時間到時就將票軋進去，一定可以讓我領到錢，後來退
    票後，我去找丁○○，丁○○推翻之前說這是他與被告之事的說法，改稱這二張
    票是跟岱奎公司交換票的，說此事完全是被告的事與他無關。」等語明確，加以
    丁○○於偵查中自承曾經被告陪同前往陳駿良處要求返還支票，但遭陳駿良拒絕
    ，稱其並無權利等語，足見丁○○就附表一支票之流向應有所知悉，是告訴人之
    指訴，誠然前後矛盾且與事實不符，實難認告訴人有關被告佯以申辦貸款，詐欺
    附表一支票之指訴為真。
  3.再岱奎公司於九十年十月至十二月間，確曾向中租迪和股份有限公司申請應收帳
    款受讓業務事項，有中租迪和股份有限公司陳報狀在卷足參，且商場上往來廠商
    經常互有資金調度之情，而被告與順騵公司既然前有業務往來，並合作德欣先進
    公司枕木案，理應對彼此經營情形知之甚詳；及被告與順騵公司合作之德欣枕木
    案未經結算，而前開電腦分光儀進口案復未獲支付，丁○○仍簽發附表一支票之
    表現，佐以被告與丁○○嗣後共同找陳駿良、丙○○商討支票債務問題之情，是
    被告所辯稱伊先借票來充當業績以利貸款，但貸款不成，向丁○○商量向中租迪
    和股份有限公司公司票貼，後來又不成功，嗣後票才被陳駿良轉出去等情，尚非
    全屬無據，況被告與順騵公司之德欣枕木案，尚未結算，且彼此對該案之款項及
    給付情形多所爭議之情，為被告與丁○○均不否認，則被告顯無可能自始即以詐
    欺之犯意，而佯以申請貸款清償積欠順騵公司枕木案欠款為由，向順騵公司詐欺
    支票。是既無積極證據足證被告於借票之時即有詐欺犯意，尚難僅以嗣後支票之
    流向即推斷被告有詐欺之犯行。
四、綜上所述，依公訴人所舉之證據，實難認被告主觀上有何為自己不法所有之意圖
    ，而客觀上有何施用詐術之情事，是被告所為尚與刑法詐欺取財罪之構成要件有
    間，自難以該罪相繩。此外，復查無其他積極證據用資證明被告有公訴人所指之
    詐欺取財犯行，揆諸前開說明，既不能證明被告犯罪，自應為被告無罪之諭知。
五、本案既經本院為被告無罪之諭知，則臺灣高雄地方法院檢察署九十三年度偵字第
    三八○七號被告詐欺取財案件，與本案自無連續犯之裁判上一罪關係，爰退由檢
    察官另行偵查，附此敘明。
據上論斷，應依刑事訴訟法第三百零一條第一項，判決如主文。
本案經甲○○檢察官到庭執行職務。
中    華    民    國    九十三    年      八      月        二十七      日
                                  臺灣高雄地方法院刑事第十一庭
                                      審判長法  官  徐  美  麗
                                            法  官  高  增  泓
                                            法  官  陳  億  芳
右正本證明與原本無異。
如不服本判決，應於判決送達後十日內，向本院提出上訴狀。
                                            書記官  李  梅  芬
中    華    民    國    九十三    年      八      月        三十        日
附表一
┌──┬───────┬──────┬──────┬─────┬─────┐
│編號│  銀    行    │  票   號   │  到 期 日  │  金 額   │ 發 票 人 │
│    │              │            │            │          │          │
├──┼───────┼──────┼──────┼─────┼─────┤
│ 一 │高雄中小企銀梓│ＨＱＣ○○三│九十一年一月│一百十七萬│順騵實業有│
│    │官分行        │七五七九    │十七日      │八千六百元│限公司    │
├──┼───────┼──────┼──────┼─────┼─────┤
│ 二 │高雄中小企銀梓│ＨＱＣ○○三│九十一年一月│一百二十八│順騵實業有│
│    │官分行        │七五八○    │二十一日    │萬三千七百│限公司    │
│    │              │            │            │元        │          │
├──┼───────┼──────┼──────┼─────┼─────┤
│ 三 │高雄中小企銀梓│ＨＱＣ○○三│九十一年一月│一百二十七│順騵實業有│
│    │官分行        │七五八一    │二十七日    │萬一千五百│限公司    │
│    │              │            │            │元        │          │
├──┼───────┼──────┼──────┼─────┼─────┤
│ 四 │高雄中小企銀梓│ＨＱＣ○○三│九十一年一月│一百二十八│順騵實業有│
│    │官分行        │七五八二    │三十一日    │萬六千二百│限公司    │
│    │              │            │            │元        │          │
├──┼───────┼──────┼──────┼─────┼─────┤
│ 五 │高雄中小企銀梓│ＨＱＣ○○三│九十一年一月│一百二十八│順騵實業有│
│    │官分行        │七五八七    │三十一日    │萬六千二百│限公司    │
│    │              │            │            │元        │          │
└──┴───────┴──────┴──────┴─────┴─────┘
附表二
┌──┬───────┬──────┬──────┬─────┬─────┐
│編號│  銀     行   │票     號   │ 到 期 日   │ 金    額 │ 發票人   │
├──┼───────┼──────┼──────┼─────┼─────┤
│ 一 │台灣中小企銀東│ＡＰ○一一三│九十一年一月│五十六萬二│永宏市企業│
│    │高雄分行      │八一九      │八日        │千三百元  │有限公司  │
├──┼───────┼──────┼──────┼─────┼─────┤
│ 二 │台灣中小企銀東│ＡＰ○一一三│九十一年一月│四十九萬八│永宏市企業│
│    │高雄分行      │八二○      │十八日      │千六百元  │有限公司  │
├──┼───────┼──────┼──────┼─────┼─────┤
│ 三 │中華商業銀行前│ＪＩ○○○二│九十年十二月│四十八萬二│永宏市企業│
│    │鎮分行        │五五四      │二十六日    │千六百元  │有限公司  │
├──┼───────┼──────┼──────┼─────┼─────┤
│ 四 │              │            │九十一年一月│四十八萬六│永宏市企業│
│    │              │            │二十八日    │千三百元  │有限公司  │
├──┼───────┼──────┼──────┼─────┤          │
│ 五 │              │            │九十一年二月│五十六萬二│（嗣均經被│
│    │              │            │八日        │千七百元  │告取回）  │
│    │              │            │            │          │          │
│    │              │            │            │          │          │
└──┴───────┴──────┴──────┴─────┴─────┘
